【裁判字號】    91,上易,18
【裁判日期】    921202
【裁判案由】    分割共有物
【裁判全文】
臺灣高等法院臺中分院民事判決                      九十一年度上易字第一八號
      上  訴  人  戊○○即廖.
      被  上訴人  庚○○
                  己○○
      訴訟代理人  丙○○
      訴訟代理人  丁○○
      被  上訴人  辛○○
      訴訟代理人  乙○○
右當事人間請求分割共有物事件，上訴人對於中華民國九十年十一月二十日臺灣彰化
地方法院九十年度訴更字第四號第一審判決提起上訴，本院於九十二年十一月十八日
言詞辯論終結，茲判決如左：
      主      文
上訴駁回。
原判決分割方法丁案所示編號Ｂ部分面積０．０四二四公頃土地，分歸原上訴人廖茂
雲及原被上訴人詹英惠、何麗如等三人共同取得部分，應更改為分歸上訴人戊○○取
得。
第二審訴訟費用由上訴人負擔。
      事      實
一、上訴人戊○○聲明求為判決：(一)維持如原審判決之分割方法。(二)將原判決分割方
    案所示編號Ｂ部分面積０．０四二四公頃土地改由上訴人戊○○承當取得。(三)第
    一、二審訴訟費用由兩造按附表所示之比例負擔。其陳述略以：(一)本件系爭土地
    原上訴人廖茂雲及原被上訴人詹英惠、何麗如等三人之應有部分合計共一三二０
    分之二九七，已於民國（下同）九十二年九月四日由伊買受，並已辦妥所有權移
    轉登記。因伊在原判決分割方案所示編號Ｂ部分面積０．０四二四公頃分歸予原
    上訴人廖茂雲及原被上訴人詹英惠、何麗如等三人共同取得，並按其應有部分之
    比例保持共有之該部分土地上，建有房屋。為免該建物被拆除，伊已聲明承當訴
    訟，請維持如原審判決之分割方法，將分歸予原上訴人廖茂雲及原被上訴人詹英
    惠、何麗如等三人共同取得之上開Ｂ部分土地改由伊取得等語。
二、被上訴人庚○○、己○○、辛○○聲明求為判決：上訴駁回。其陳述除與原判決
    記載相同者予以引用外，補稱：
  (一)希望維持原審判決的分割方案，系爭土地南側部分的空地，本來就是我們被上訴
    人庚○○、己○○、辛○○在使用的。原審判決所為之分割方案（丁案）甚為適
    當，因原上訴人廖茂雲於原審表示願與原被上訴人詹英蕙、何麗茹保持共有，且
    系爭土地南側部分相鄰地有被上訴人庚○○、己○○、辛○○三兄弟之父謝色添
    所有之頂和段二０三、二０四、二０五地號共三筆面積分別為０‧０六一一公頃
    、０‧００八八公頃、０‧００五九公頃，故系爭土地之南側早已由被上訴人私
    設道路，寬約五、六公尺，長約六、七十公尺供出入使用，有上開土地所有權狀
    影本及現場照片可為佐證。故原審判決丁案將Ｂ部分分給原上訴人廖茂雲及原被
    上訴人詹英蕙、何麗茹等三人保持共有，將Ａ部分分給被上訴人庚○○、己○○
    、辛○○三兄弟保持共有，則兩造分得土地均可保持完整，被上訴人庚○○、己
    ○○、辛○○三兄弟所分得Ａ部分之土地也可方便與相鄰之被上訴人之父土地合
    併規劃使用。
  (二)原上訴人廖茂雲及原被上訴人何麗茹、詹英蕙等於八十五年八月間及八十八年一
    月間始向阮水盧等十九人及張氏三兄弟購買持分，其中何麗茹之夫阮森圳為土地
    代書，於購買時已知系爭土地之北方已由戊○○無權占有，廖茂雲於購買時自認
    其深知法律，必定可訴訟取得戊○○拆屋還地之勝訴判決，此有台灣彰化地方法
    院民事庭通知書及起訴狀影本各乙份可證，故將系爭土地之北方分給廖茂雲，姑
    不論該無權占有之訴能否勝訴，其危險由廖茂雲負擔，並無違反公平正義原則，
    至於被上訴人庚○○、己○○、辛○○買受系爭土地時，因目的只在開設一條道
    路供頂和段二０三、二０四、二０五號土地進出使用，當時不知系爭土地之北面
    有戊○○之房屋，因係購買持分，未請地政事務所測量地界，本件於廖茂雲起訴
    後，被上訴人庚○○、己○○、辛○○始知戊○○無權占有之事，故北面如分給
    被上訴人庚○○、己○○、辛○○三兄弟，將無權占有之危險由被上訴人庚○○
    、己○○、辛○○負擔，實不符公平。
  (三)系爭土地於五、六十年前，由謝彭、潘興旺各自向阮柯不購買四分之一、四分之
    三的土地，謝彭、潘興旺幾乎同時在其各自購買之土地上建造房屋，斯時即已確
    立系爭土地四分之一、四分之三之分割占有事實狀態。廖茂雲及何麗茹、詹英蕙
    等所購係上開四分之一部分，因阮柯不曾將該四分之一土地賣給現占有人戊○○
    之父，嗣因故未辦理所有權移轉登記，卻據此買賣契約在其上蓋了房子，致形成
    今日之占有現狀。由於該四分之一土地所有權仍登記在阮柯不名下，廖茂雲及何
    麗茹、詹英蕙等乃分別向阮柯不的子孫購買而取得該四分之一土地之所有權。被
    上訴人庚○○、己○○、辛○○三兄弟係向潘興旺購買其占有之四分之三，潘興
    旺將曾該四分之三土地以磚牆圍起，並在其中建一棟二樓磚造房屋居住，被上訴
    人庚○○、己○○、辛○○三兄弟向潘興旺購買該四分之三土地時，是包括土地
    及圍牆、二層磚造樓房在內，後因故打掉部分圍牆及二樓磚造樓房，但空地仍為
    被上訴人庚○○、己○○、辛○○三兄弟占有使用中。分割時請正視系爭土地四
    分之一、四分之三的分割占有狀態已存在五、六十年之事實。
  (四)系爭土地之南側於被上訴人庚○○、己○○、辛○○三兄弟購買後即開設一條道
    路通行使用，若按廖茂雲於第二審所提出之分割方案，將系爭土地之南面分給廖
    茂雲，北面分給被上訴人庚○○、己○○、辛○○三兄弟，則被上訴人分得之土
    地將不能與被上訴人之父所有頂和段二０三、二０四、二０五號土地合併使用，
    被上訴人損失慘重，而廖茂雲係損人之利己。是以請維持原審判決附表所示之丁
    方案分割。
三、被上訴人甲○○○屢經合法通知，均未據到庭以言詞或書面作何聲明及陳述。
      理      由
一、本件原上訴人廖茂雲已於九十二年九月四日上訴程序進行中，將其系爭土地之
    應有部分出售，由戊○○承買取得，戊○○並連同原被上訴人詹英惠、何麗如系
    爭土地之應有部分一併承買取得，並已辦妥所有權移轉登記。經戊○○聲明承當
    訴訟（廖茂雲部分）及撤回對詹英惠、何麗如二人之起訴，應予准許。被上訴
    人甲○○○經合法通知，未於最後言詞辯論期日到場，核無民事訴訟法第三百八
    十六條所列各款情形，爰依上訴人之聲請，由其就被上訴人甲○○○部分一造辯
    論而為判決。均合先敘明。
二、本件原上訴人廖茂雲起訴主張：系爭坐落彰化縣鹿港鎮○○段二００地號、地目
    建、面積０．一八八六公頃土地，為兩造所共有，各共有人應有部分比例如原審
    判決附表一所示。又系爭土地並無不分割之約定，亦無不分割之理由，而兩造就
    分割方案無法達成協議，為此依民法第八百二十三條第一項、第八百二十四條第
    二項之規定，請求判決分割，業據其提出地籍圖謄本、土地登記謄本等件為證，
    且為被上訴人等其餘共有人所不爭執。惟於原審判決後，原上訴人廖茂雲對原審
    判決分割方案聲明不服，求予廢棄，另為適法之分割。其上訴意旨略以：原審以
    丁方案已考慮系爭土地之使用沿革及現狀，即系爭土地南側部分由被上訴人庚○
    ○三兄弟使用中，系爭土地北側部分原由上訴人廖茂雲及甲○○○、詹英蕙、何
    麗茹等人之被繼承人或其前手阮水盧等人之被繼承人阮柯不使用為由，而採丁方
    案分割。但系爭土地南側部分現為空地，非由被上訴人庚○○兄弟三人使用中，
    原審認現由被上訴人庚○○兄弟三人使用中，顯有違誤。又共有物分割方法，應
    審酌當事人之聲明、共有物之性質、經濟效用及全體共有人之利益等公平決之，
    原審僅斟酌系爭土地之使用沿革及現狀即決定分割方法，自難謂為允當。且今上
    訴人廖茂雲也不願再與詹英蕙、何麗茹保持共有，應請另提分割方案等語。
三、原上訴人廖茂雲已於九十二年九月四日上訴程序進行中，將其系爭土地之應有部
    分出售，由戊○○承買取得，戊○○並連同詹英惠、何麗如之應有部分一併承買
    取得，並已辦妥所有權移轉登記，此經其提出該系爭土地之所有權狀及土地地籍
    謄本各乙份附卷可稽。現經戊○○就原上訴人廖茂雲部分聲明承當訴訟，並撤回
    對詹英惠、何麗如二人之起訴，因其原判決分割方案所示編號Ｂ部分面積０．０
    四二四公頃分歸予原上訴人廖茂雲及詹英惠、何麗如等三人共同取得，並按其應
    有部分之比例保持共有之該部分土地上，建有房屋，為免該建物被拆除，請求仍
    維持如原審判決之分割方法，將分歸予原上訴人廖茂雲及詹英惠、何麗如等三人
    共同取得之上開編號Ｂ部分土地改由伊取得。而原審判決所採之分割方案，則為
    被上訴人庚○○、己○○、辛○○等三人所同意。被上訴人甲○○○屢經合法通
    知，均未據到庭以言詞或書面作何聲明及陳述，但其並未對原審判決表示不服，
    足見其亦同意原審判決所採之分割方案，無庸置疑。
四、原審係斟酌：被上訴人謝金鍊、辛○○、己○○等人有保持共有之意願。又為使
    各共有人所分得之土地，地形均能保持完整，並面臨道路，以利土地規劃利用。
    遂採被上訴人庚○○等人所提之丁方案，將編號Ａ部分土地，分歸予被上訴人庚
    ○○等三兄弟取得，其西方面臨鹿和路，南方則面臨不知名巷道，將編號Ｂ部分
    土地分歸予原上訴人廖茂雲及詹英蕙、何麗茹等人保持共有，其西方面臨鹿和路
    、北方則面臨埤頭巷，將編號Ｃ部分土地分歸予被上訴人甲○○○，其北方面臨
    埤頭巷，使各所分得部分均出入無礙。且系爭土地南側部分由被上訴人庚○○三
    兄弟使用中，因認丁方案較符合公平適當原則，乃採如原審判決附圖丁方案所示
    分割。且本件原上訴人廖茂雲上訴後，經戊○○聲明承當訴訟，也請求維持如原
    審判決之分割方法。是以原審判決並無不合，應予以維持。本件上訴為無理由，
    應予駁回。惟原判決分割方法丁案所示編號Ｂ部分面積０．０四二四公頃土地，
    應改由上訴人戊○○取得，以資符實，爰併為主文第二項之諭知。
五、據上論結，本件上訴為無理由，依民事訴訟法第四百四十九條第一項、第七十八
    條，判決如主文。
中      華      民      國    九十二    年     十二     月      二      日
~B1民事第五庭審判長法  官  陳滿賢
~B2                法  官  邱森樟
~B3                法  官  古金男
右為正本係照原本作成。
不得上訴。
~B                書記官  王麗英
中      華      民      國    九十二    年     十二     月      三      日
                                                                        Ｂ
附表：第一審訴訟費用負擔比例
┌───┬────────┬─────────────┬─────────┐
│編  號│ 共 有 人 姓 名 │  應  有  部  分  比  例  │訴訟費用負擔比例  │
├───┼────────┼─────────────┼─────────┤
│  一  │戊○○          │一三二０分之二九七        │同上              │
├───┼────────┼─────────────┼─────────┤
│  二  │謝金鍊          │四分之一                  │同上              │
├───┼────────┼─────────────┼─────────┤
│  三  │辛○○          │四分之一                  │同上              │
├───┼────────┼─────────────┼─────────┤
│  四  │己○○          │四分之一                  │同上              │
├───┼────────┼─────────────┼─────────┤
│  五  │甲○○○        │四０分之一                │同上              │
└───┴────────┴─────────────┴─────────┘


司法院資訊處製作；財團法人民間司法改革基金會備份。
